【裁判字號】    97,消債抗,2
【裁判日期】    971202
【裁判案由】    聲請更生程序
【裁判全文】
臺灣澎湖地方法院民事裁定             97年度消債抗字第2號
抗  告  人  甲○○
即債務  人
上列抗告人因聲請更生事件，對於中華民國97年9月25日本院97
年度消債更字第11號裁定提起抗告，本院裁定如下：
    主  文
抗告駁回。
抗告程序費用新臺幣壹仟元由抗告人負擔。
    理  由
一、「按聲請更生或清算不合程式或不備其他要件者，法院應以
    裁定駁回之，但其情形可以補正者，法院應定期間先命補正
    」；「債務人與金融機構協商成立者，不得聲請更生或清算
    。但因不可歸責於己之事由，致履行顯有重大困難者，不在
    此限」；「本條例施行前，債務人依金融主管機關協調成立
    之中華民國銀行公會會員辦理消費金融案件無擔保債務協商
    機制與金融機構成立之協商，準用前項之規定」，消費者債
    務清理條例（下稱消債條例）第8條、第151條第5項、第6項
    分別定有明文。準此，債務人如於消債條例施行前，已利用
    金融主管機關協調成立之中華民國銀行公會會員辦理消費金
    融案件無擔保債務協商機制，與金融機構成立協商，即須依
    約清償債務，僅於其後發生情事變更，在清償期間收入或收
    益不如預期，致該方案履行困難甚或履行不能，且因不可歸
    責於己之事由所致，始能聲請更生或清算，至如認該協商方
    案履行有其他不適當情形，即應再循協商途徑謀求解決，不
    得逕依消債條例聲請更生，蓋該債務清償方案係經債務人行
    使程序選擇權而與債權人締結之債務清理契約，其即應受該
    契約之拘束，且消債條例更生之規範目的，係在維持債務人
    基本生活之情況下，於債務人之能力範圍內盡力清償債務，
    非謂債務人得任意利用債務清理程序減輕債務，因此，為避
    免債務人針對已成立之協商方案任意毀諾，濫用更生或清算
    之債務清理程序，須債務人於協商成立後因不可歸責於己之
    事由，致其無法履行原定清償方案，始例外得依消債條例聲
    請更生或清算。
二、本件抗告意旨略以：抗告人於民國95年5月間與最大債權銀
    行安泰商業銀行成立協商，約定每月清償新臺幣（下同）
    31,418元，惟其每月平均收入為43,000元，扣除每月必要支
    出約8,300元及給付父母扶養費用10,000元後，顯無法繼續
    履行原協商條件，且抗告人除另需償還積欠同事之債務外，
    現今薪水亦短縮為每月平均33,000~37,000元，原審不察，
    逕以抗告人未如庭上所言以匯款方式給付父母扶養費用，係
    為不真實之陳述而駁回抗告人之聲請，抗告人實為不服，爰
    依法提起抗告等語。
三、經查：
  (一)抗告人於消債條例施行前之95年5月間，業就其積欠各金融
    機構之無擔保債務，利用金融主管機關協調成立之中華民國
    銀行公會會員辦理消費金融案件無擔保債務協商機制，與各
    債權銀行成立協商，約定自95年6月起，按年息2％，分100
    期，每月31,418元依各債權銀行債權金額比例清償債務，業
    據抗告人提出之債務協商協議書、無擔保債務還款計劃在卷
    足憑，堪信為真實。
  (二)抗告人於95年間協商時所得總收入為553,234元，每月平均
    收入為46,103元；於96年度時所得總額亦達519,200元，每
    月平均所得為43,267元等情，有財政部臺灣省北區國稅局95
    年度綜合所得稅各類所得清單、財產及收入狀況說明書在卷
    可稽（原審卷第17、66頁）。足見抗告人前於95年5月間債
    務協商成立時之平均收入，與其於96年6月間毀諾時之薪資
    收入相較，其間收入雖略有減少，但尚無任何重大變化。
  (三)抗告人雖主張尚須以薪資所得扶養父母，故確有因不可歸責
    於己致履行顯有重大困難之情事云云，惟查：
    1.按「負扶養義務者有數人而其親等同一時，應各依其經濟
      能力，分擔義務」、「受扶養權利者，以不能維持生活而
      無謀生能力者為限。前項無謀生能力之限制，於直系血親
      尊親屬，不適用之。」、「因負擔扶養義務而不能維持自
      己生活者，免除其義務。但受扶養權利者為直系血親尊親
      屬或配偶時，減輕其義務。」、「扶養之程度，應按受扶
      養權利者之需要與負扶養義務者之經濟能力及身分定之。
      」，民法第1115條第3項、第1117條、第1118條、第1119
      條分別定有明文。
    2.依抗告人所陳報之財產及收入狀況說明書（見原審卷第17
      頁），抗告人之父母鄭榮武及鄭葉彩美之扶養義務人有4
      名，而抗告人並未舉證證明其他扶養義務人有何不能負擔
      扶養義務之情事，自應由4位扶養義務人平均分擔鄭榮武
      及鄭葉彩美之扶養費用，惟抗告人既主張已不能維持自己
      之生活，依上開規定，其即得減輕其義務及程度，準此，
      依內政部公告之95年度台灣省最低生活費用為每人每月
      9,210元計算，抗告人每月應負擔其父母之扶養費用應不
      超過4,605元（計算式：9,210×2÷4＝4,605元），否則
      即有惡意逃避債務之嫌。從而，抗告人於毀諾時即96 年6
      月份平均月領薪資43,267元扣除抗告人每月應支出之必需
      生活費用及履行協商條件後，應有餘款3,549元（計算式
      ：43,267元－8,300元－31,418元＝3,549元），是抗告人
      尚有餘裕可給付父母扶養費，雖未達各扶養義務人平均應
      負擔額，惟抗告人既主張已不能維持自己之生活，依上開
      規定，抗告人自得減輕其義務。
  (四)抗告人又主張另需償還積欠同事之債務，惟依抗告人陳報之
    債權人清冊（見原審卷第18~23頁）並未列出同事姓名及其
    債權額，且於原審亦未主張或提出相關證明文件，尚難憑抗
    告人空言辯稱而採信其說。
  (五)抗告人復主張現今薪水短縮為33,000~37,000元，更不可能
    償還協商金額又維持其基本生活支出。惟債務清償方案既係
    經當事人於本條例施行前行使程序選擇權所合意成立之債權
    契約，債務人自應受該成立之契約所拘束，如認該協商成立
    之清償方案其後有不適當履行之情形，仍應誠實面對債務，
    再循本條例所定之協商機制，誠意向債權人協商謀求更合理
    之清償方案，而非輕率毀諾，逕為聲請更生清理程序。本件
    抗告人既於本條例施行前與債權人銀行等銀行成立協商，每
    月償還31,418元，且已依協商方案履行，如事後有履行不便
    之情形，認清償方案應予適當調整，非不可經由本條例所規
    定之協商程序，再與債權人重新協商，訂定適當可行之清償
    方案，且依97年5月中華民國銀行公會決議，金融機構就曾
    經參加95年度債務協商毀諾客戶提供「個別協商一致性方案
    」，抗告人自當循此途徑以求解決，方符合本條例兼顧保障
    債權人公平受償及重建復甦債務人經濟生活之立法目的，是
    以，抗告人率予毀諾，逕為聲請更生，即有不當。
四、綜上所述，抗告人於協商成立後，難認有何不可歸責於己之
    事由，致履行顯有重大困難之情事，其更生之聲請與前開規
    定不相符合。從而，原審裁定駁回抗告人更生之聲請，核無
    違誤，抗告意旨指摘原裁定不當，求予廢棄，為無理由，應
    予駁回。
五、據上論結，本件抗告為無理由，依消費者債務清理條例第11
    條第2項、第15條，民事訴訟法第495條之1第1項、第449條
    第1項、第95條、第78條，裁定如主文。
中    華    民    國    97    年    12    月    2    日
                  民事庭  審判長法  官  管安露
                                法  官  李宛玲
                                法  官  陳順輝
以上正本係照原本作成。
本裁定不得抗告。
中    華    民    國    97    年    12    月    5    日
                                書記官  王耀煌


司法院資訊處製作；財團法人民間司法改革基金會備份。
